臺灣新竹地方法院民事判決  
110年度簡上字第145號
上  訴  人  江文福  
被上訴人    邱瓊慧  
上列當事人間請求給付價金事件，上訴人對於中華民國110年10
月8日本院竹北簡易庭110年度竹北簡字第226號第一審判決提起
上訴，本院於民國111年6月8日言詞辯論終結，判決如下：
    主  文
上訴駁回。
第二審訴訟費用由上訴人負擔。
    事實及理由
甲、程序方面
    按在第二審程序為訴之變更或追加，非經他造同意，不得為
    之。但第255條第1項第2款至第6款情形，不在此限；又訴狀
    送達後，原告不得將原訴變更或追加他訴，但請求之基礎事
    實同一者，不在此限，民事訴訟法第446條第1項、第255條
    第1項第2款定有明文。上開規定依同法第436條之2，於簡易
    訴訟之第二審程序，亦適用之。準此，原告於第二審為訴之
    變更或追加，苟其請求之基礎事實與原起訴請求之基礎事實
    同一，即非法所不許。而其中所謂請求之基礎事實同一，係
    指變更或追加之訴與原訴之主要爭點有其共同性，各請求利
    益之主張在社會生活上可認為同一或關連，而就原請求之訴
    訟及證據資料，於審理繼續進行在相當程度範圍內具有同一
    性或一體性，得期待於後請求之審理予以利用，俾先後兩請
    求在同一程序得加以解決，避免重複審理，進而為統一解決
    紛爭者，即屬之。查上訴人於原審依承攬之法律關係，請求
    被上訴人給付工程款，並聲明求為：被上訴人應給付上訴人
    新臺幣（下同）107,000元，及自起訴狀繕本送達翌日起至
    清償日止，按年息5%計算之利息；嗣於上訴後將其請求權基
    礎變更為民法之不當得利（見本院卷第40頁）。本院審酌上
    訴人變更之訴與其在原審起訴時之請求，均屬同一給付內容
    ，兩者之主要爭點具共同性，且先後請求所主張之利益在社
    會生活上可認係屬同一紛爭，可謂其請求之基礎事實同一；
    加以被上訴人對此亦表示無意見（見本院卷第40頁），揆諸
    前揭規定，上訴人在簡易程序之第二審為訴之變更，即無不
    合。　　
乙、實體方面 　　
壹、上訴人主張除與原審判決記載相同茲予引用外，另補稱：
一、被上訴人於民國104年3月間，將其門牌號碼新竹縣○○市○○○
    路00號10樓之3房屋（下稱系爭房屋）委由上訴人施作室內
    裝潢工程（下稱系爭工程），估價單僅記載3台冷氣，嗣追
    加安裝2台冷氣（下稱系爭2台冷氣），並言明之後再一起結
    算費用。未料，被上訴人事後竟拒絕給付系爭2台冷氣之款
    項，屬無法律上原因而受有利益，並致上訴人喪失冷氣所有
    權而受有損害。又每台冷氣之市價為53,900元以上，是上訴
    人請求被上訴人返還不當得利107,000元，即屬有據。
二、上訴聲明：
（一）原判決廢棄。
（二）被上訴人應給付上訴人107,000元，及自起訴狀繕本送達
      翌日起至清償日止，按年息5%計算之利息。
（三）第一、二審訴訟費用由被上訴人負擔。
貳、被上訴人主張除與原審判決記載相同茲予引用外，另補稱：
一、兩造最初係協議系爭工程採取「統包」方式，亦即上訴人應
    將系爭房屋之室內裝修至可居住使用之狀態，並需購置家電
    及在每個獨立空間安裝冷氣，上訴人乃依其專業評估出具10
    4年3月3日估價單。嗣於工程進行中，被上訴人曾要求追加
    施作項目，再經上訴人分別出具104年4月9日、104年5月12
    日、104年7月27日、104年9月3日估價單。而由104年3月3日
    估價單上並未記載各品項之金額，對比其餘追加估價單上有
    詳載各品項費用；且上訴人於另案對被上訴人提起之本院10
    5年度竹北簡字第307號給付工程款事件（下稱前案給付工程
    款訴訟）中，表示未就承攬之各該工項為個別報價等語，可
    明兩造於就系爭工程達成承攬合意時，係採「統包」模式甚
    明。
二、承上，兩造間既係約定統包，系爭2台冷氣即已包含在承攬
    合約範圍內，蓋上訴人係本於其裝修之專業至現場評估後，
    對被上訴人進行報價，經伊同意後才施工，而臺灣夏季炎熱
    ，在每一居家空間裝設冷氣乃基本需求，上訴人既已至現場
    評估，可依房屋隔局計算所需安裝之冷氣數量，且上訴人當
    初亦表明每一獨立空間均會安裝冷氣，則系爭2台冷氣本即
    包含在施作項目內，並非後來所追加。況系爭2台冷氣並未
    如其他品項一般另行出具詳載金額之估價單，益徵最初係因
    上訴人疏失，始短少安裝冷氣數量，上訴人自行吸收該部分
    費用，方未開立估價單向被上訴人請款。故被上訴人係本於
    系爭工程之承攬契約，而取得系爭2台冷氣，並非無法律上
    原因。
三、上訴人就系爭工程，前曾對被上訴人提起前案給付工程款訴
    訟；被上訴人亦曾對上訴人提起本院107年度訴字第592號損
    害賠償事件（下稱前案損害賠償訴訟），而上訴人於前開案
    件之請求中，均未包含系爭2台冷氣之價金，直至受不利判
    決後，始變相以請求給付系爭2台冷氣費用之名義，提起本
    訴，其心可議。加以上訴人就系爭2台冷氣之費用，先以被
    上訴人之母邱楊秀鳳為被告，而提起本院110年度竹北簡字
    第31號給付價金事件，嗣又以被上訴人為被告而提起本訴，
    且其於兩訴中主張未付之冷氣安裝位置，前後陳述不一，顯
    為臨訟杜撰，不可採信。
四、退步言之，縱認上訴人得向被上訴人請求給付系爭2台冷氣
    之費用，惟伊前因系爭工程而對上訴人取得45,213元、167,
    776元之債權，應予抵銷。
五、答辯聲明：
（一）上訴駁回。
（二）訴訟費用由上訴人負擔。　　
參、得心證之理由：
一、按無法律上之原因而受利益，致他人受損害者，應返還其利
    益。雖有法律上之原因，而其後已不存在者，亦同，民法第
    179條定有明文。職是，依不當得利之法則請求返還不當得
    利，以無法律上之原因而受利益，致他人受有損害為其要件
    。而主張不當得利請求權存在之當事人，對於不當得利請求
    權之成立要件應負舉證責任，即應證明他方係無法律上之原
    因而受利益，致其受有損害（最高法院98年度台上字第1913
    號判決意旨參照）。準此，上訴人既主張其對被上訴人具不
    當得利請求權，即應就被上訴人有何無法律上原因而受何種
    利益，並致其受有損害等節，負舉證責任。　　
二、然查，上訴人前就系爭工程，曾以被上訴人及訴外人邱楊秀
    鳳為被告，向本院提起前案給付工程款訴訟；被上訴人亦曾
    以上訴人為被告，向本院提起前案損害賠償訴訟，而兩造於
    前開案件中，均不爭執系爭工程之承攬範圍包含104年3月3
    日估價單及同年4月9日、5月12日、7月27日、9月3日追加估
    價單所載項目，且約定之工程總價款為2,566,780元。嗣經
    扣除未施作及重複估價部分後，經該等案件判決認定被上訴
    人應給付予上訴人之系爭工程款項為2,410,287元等情，有
    前案給付工程款訴訟、損害賠償訴訟之確定判決附於原審卷
    宗可稽（見原審卷第62-86頁、100-113頁），應屬事實。上
    訴人於前案訴訟中，既未爭執兩造所約定之系爭工程總價，
    為如估價單及追加估價單所載之合計金額2,566,780元，且
    未提及在該總價外尚有系爭2台冷氣之問題；加以上訴人於
    前案給付工程款訴訟中，亦自承未就承攬之各工項個別報價
    （見本院卷第65頁），足認上開工程總價應已包含系爭2台
    冷氣之費用，亦即被上訴人抗辯系爭2台冷氣費用已吸收於
    工程總價內，兩造間係約定採統包模式等語，應認非虛。是
    以，兩造所約定之工程總價既已包含系爭2台冷氣，且經被
    上訴人給付部分款項完畢，剩餘部分則因抵銷而毋庸再為給
    付，難認上訴人對被上訴人有何不當得利請求權存在。
三、承上，上訴人雖主張系爭2台冷氣係被上訴人於工程進行中
    始追加之項目，並言明之後再一起結算費用，惟伊於結案時
    漏未計入此部分金額云云，固據提出104年3月3日估價單為
    證，然為被上訴人所否認。姑不論上訴人上開所述是否屬實
    ，縱認為真，上訴人仍係基於與被上訴人訂定之承攬契約而
    施作該部分工項，則被上訴人本於系爭工程之承攬契約而取
    得系爭2台冷氣，即具法律上原因，不構成不當得利法條所
    定「無法律上之原因」此一要件甚明。　　　　　　
四、綜上所述，上訴人未就被上訴人有何無法律上原因而受有系
    爭2台冷氣之利益乙節，舉證以實其說，無從信實。是其依
    據民法不當得利之規定，請求被上訴人給付107,000元，及
    自起訴狀繕本送達翌日起至清償日止，按年息5%計算之利息
　　，為無理由，不應准許，原審為上訴人敗訴之判決，並無不
    合。上訴意旨指摘原判決不當，求予廢棄改判，為無理由，
    應予駁回。
五、本件事證已臻明確，兩造其餘之攻擊或防禦方法及所用之證
    據，經本院斟酌後，認為均不足以影響本判決之結果，爰不
    逐一論述之必要。
六、據上論結，本件上訴為無理由，依民事訴訟法第436條之1第
    3項、第449條第1項、第463條、第78條，判決如主文。
中　　華　　民　　國　　111 　年　　7 　　月　　 8　　日
                  民事第二庭  審判長法　官　林南薰
                                    法　官　林麗玉
                                    法  官  張詠晶
以上正本係照原本作成。
本判決不得上訴。
中　　華　　民　　國　　111 　年　　7 　　月　　 8　　日
                                 書記官   陳麗麗